【裁判字號】    99,消債抗,30
【裁判日期】    991118
【裁判案由】    聲請免責
【裁判全文】
臺灣士林地方法院民事裁定            99年度消債抗字第30號
抗  告  人  富邦資產管理股份有限公司
法定代理人  陳紹興
代  理  人  王銘勇
相  對  人  何汶珊
            即何明珠
上列抗告人因消費者債務清理事件相對人聲請免責，對於中華民
國99年6 月29日本院99年度消債聲字第10號裁定提起抗告，本院
裁定如下：
    主  文
抗告駁回。
抗告程序費用新臺幣壹仟元由抗告人負擔。
    理  由
一、按法院為終止或終結清算程序之裁定確定後，除別有規定外
    ，應以裁定免除債務人之債務，消費者債務清理條例第132
    條定有明文。
二、抗告意旨略以：相對人與台北銀行股份有限公司簽立連帶保
    證契約時，雖僅22歲，但係擔任訴外人大銜企業有限公司（
    以下簡稱大銜公司）之董事，並實際參予公司業務運作，足
    見心智已臻成熟，原裁定稱相對人與大銜公司全無利害關係
    乙節，與事實不符，難認相對人無消費者債務清理條例第
    134 條各款不免責事由存在；又原裁定未覈實認定相對人之
    每月必要支出，即以推測之詞認定相對人可處分所得扣除自
    己及依法應受其扶養者所必要生活費用後，已無餘額，逕行
    認定無消費者債務清理條例第133 條所定之不免責事由，實
    為裁定不備理由。
三、經查：
（一）依消費者債務清理條例第134 條規定：「債務人有下列各
      款情形之一者，法院應為不免責之裁定。但債務人證明經
      普通債權人全體同意者，不在此限：一、於七年內曾依破
      產法或本條例規定受免責。二、隱匿、毀損應屬清算財團
      之財產，或為其他不利於債權人之處分。三、捏造債務或
      承認不真實之債務。四、因浪費、賭博或其他投機行為，
      致財產顯然減少或負擔過重之債務，而生開始清算之原因
      。五、於清算聲請前一年內，已有清算之原因，而隱瞞其
      事實，使他人與之為交易致生損害。六、明知已有清算原
      因之事實，非基於本人之義務，而以特別利於債權人中之
      一人或數人為目的，提供擔保或消滅債務。七、隱匿、毀
      棄、偽造或變造帳簿或其他會計文件之全部或一部，致其
      財產之狀況不真確。八、故意於財產及收入狀況說明書為
      不實之記載，或有其他故意違反本條例所定義務之行為」
      。本件業經原審通知全體無擔保債權，對於是否應予免責
      表示意見，部分債權人具狀表示反對免責，有各該債權人
      陳報狀在卷可參（原審卷第58、60、75頁），故應無經全
      體債權人同意而免責之可能。而抗告意旨固未具體指摘相
      對人負擔鉅額之連帶保證債務應與上開規定何款相當，僅
      以相對人因係擔任大銜公司之董事而仍然願意簽訂連帶保
      證債務，並非與大銜公司毫無關係，也非智慮不周。故依
      抗告意旨所述，首應判明者，為相對人是否明知不應負擔
      過重之系爭連帶保證債務，而仍然負擔，致產生開始清算
      之原因而不能免責；其次為相對人負擔債務是否有奢侈、
      浪費或投機之行為；末為其負擔債務是否有該當上列各款
      之行為。茲依序說明如下：
   1、相對人負擔系爭保證債務之經過，為相對人具狀陳稱略以
      ：簽約當時年僅22歲，學歷為高職畢業，並在理髮院擔任
      洗頭、剪髮等工作，對於銀行作業絲毫不瞭解，只是某一
      日與前夫一同前往台北銀行簽署文件，完全不知所簽立文
      件之內容與法律效力，也不知負擔鉅額之系爭保證債務，
      前夫亦已潛逃出境，直至98年2 月間收取法院執行命令，
      始知負擔該筆債務等語有關並不知其已遭冒登記為大銜公
      司之股東並在不知法律下簽立連帶保證債務等情明確（原
      審卷第18、19頁），並有其提出「勞工保險被保險人投保
      資料表」（原審卷第24頁）可資參佐，本院並調閱其子何
      旻霈全戶戶籍資料並明載相對於91年3 月15日離婚核閱無
      訛（原審卷第127 頁）。復參照相對人所提出大銜公司基
      本資料（原審卷第56頁），該公司資本額高達10,000,000
      元，事務所坐落於臺北縣板橋市，所從事的業務包含手工
      製品、玩具、電子通訊、電子零件出售及一般進出口貿易
      等，該公司事務所與相對人目前住居於臺北市內湖區並無
      何地緣關係，且公司資本規模亦顯與相對人的收入差別甚
      大，且所經營之業務也與相對人所從事的理髮業毫無關係
      ，亦堪值佐據。是相對人所陳可能係遭他人冒名登記為股
      東乙節，核屬有據，從而相對人所陳其為前夫所迫並簽立
      系爭連帶保證債務情節，依其當時的年齡、工作、婚姻狀
      況及極可能被冒名登記為股東等，亦頗符常理，是相對人
      應無明知不應負擔過重之系爭連帶保證債務，而仍然負擔
      ，致產生開始清算之原因。
   2、又相對人所積欠債務，經相對人主動提出及債權人所陳報
      計有抗告人的系爭連帶保證債權20,679,876元；聯邦商業
      銀行股份有限公司（以下簡稱聯邦銀行）的信用卡債權15
      2,881 元；台北富邦商業銀行股份有限公司就學貸款債權
      58,613元、元誠國際資產管理股份有限公司欠繳電信費債
      權9,755 元、信用卡債權138,758 元，總債權額為21,039
      ,883元，為本院調閱原審卷核閱無訛。其中相對人所負擔
      系爭連帶保證債務、就學貸款債務、電信費用債務分別因
      受迫、就學、生活所需而積欠的債務，顯非因相對人奢侈
      、浪費或投機之行為所生。其他信用卡債務部分，僅聯邦
      銀行曾提出相對人自93年9 月起至99年12月止之歷史帳單
      所示，亦大抵均為每次消費1 千餘元的零星消費，尚難認
      定係奢侈、浪費或投機之行為（原審卷第62~69 頁、88~1
      08-1頁），縱認信用卡所積欠的債務均有奢侈、浪費或投
      機之情節，然此部分債權金額僅佔全體無擔保及無優先權
      債權額之1.39% （全部的信用卡債務為152881＋138758=2
      91639 ，占全部總債權額的比率為291639÷00000000×1.
      39% ），情節係屬輕微，依消費者債務清理條例第135 條
      規定：「債務人有前條各款事由，情節輕微，法院審酌普
      通債權人全體受償情形及其他一切情狀，認為適當者，得
      為免責之裁定」，自亦不宜以相對人可能有奢侈、浪費或
      投機之行為，而逕為不免責之裁定，是原審未以此等事由
      可能存在而裁定不免責，亦無違誤。
   3、此外，尚查無相對人積欠債務合於上揭條文所載其他各款
      所列情形存在，是抗告人以相對人有消費者債務清理條例
      第134 條各款之事由，而請求本院裁定不予免責，於法未
      合，自不足採。
（二）依消費者債務清理條例第133 條前段規定：「法院裁定開
      始清算程序後，債務人有薪資、執行業務所得或其他固定
      收入，而普通債權人之分配總額低於債務人聲請清算前二
      年間，可處分所得扣除自己及依法應受其扶養者所必要生
      活費用之數額者，法院應為不免責之裁定」。本件相對人
      於法院裁定開始清算程序，有固定之薪資收入每月為26,0
      00元，但實際每月均有必要支出，已超逾薪資收入。此為
      相對人聲請清算時陳稱：伊與其父何保順（9 年10月29日
      生）、子何旻霈（87年5 月29日生）共同居住於臺北市內
      湖區，其名下無可供變價之財產，每月必要生活費用19,8
      16元等語。其中相對人之父年近90歲，名下無任何財產，
      且有中度視障及重度失智，雖每月領有殘障補助6,000 元
      ，但現於臺北市立聯合醫院附設陽明護理之家養護，每月
      養護費約需40,000元，為本院調閱本院98年度消債清字第
      64號卷所附所得資料清單、殘障手冊、契約書核閱無訛（
      該卷第10、33、116 頁）；相對人之子現年僅12歲，參酌
      行政院主計處所公布99年度每人每月最低生活費14,614元
      ，故相對人每月所需生活費最低限度也應為43,842元（14
      614 ×3 =43842），即使扣除依財政部所公布98年度70歲
      以上受扶養親屬免稅額每人123,000 元（平均每月10,250
      元）及未滿70歲受扶養親屬免稅額每人82,000元（平均每
      月6,833 元），每月尚須支出必要生活費用應為26,759元
      （00000 000000 00000=26759）。因此相對人每月所賺
      取的金額，僅為支付必要生活費及扶養費用，就顯無剩餘
      。因此，亦無該當於消費者債務清理條例第133 條之情形
      ，原審未裁定不免責，自無違誤。
四、綜上，相對人尚查無應不予免責的事由。從而，原審裁定免
    責，核無違誤，抗告意旨指摘原裁定不當，求予廢棄並更為
    裁定，為無理由，應予駁回。
五、據上論結，本件抗告為無理由，依消費者債務清理條例第15
    條，民事訴訟法第495 條之1 第1 項、第449 條第1 項、第
    95條、第78條，裁定如主文。
中    華    民    國    99    年    11    月    18    日
                  民事第一庭  審判長法  官  俞慧君
                                    法  官  陳燁真
                                    法  官  古振暉
以上正本證明與原本無異。
本件裁定不得再抗告。
中    華    民    國    99    年    11    月    24    日
                                    書記官  姜貴泰

司法院資訊處製作；財團法人民間司法改革基金會備份。
